臺灣高雄地方法院民事判決　　　　　　　 95年度家訴字第6號
原　　　告　乙○○
訴訟代理人　范仲良律師
被　　　告　甲　○
訴訟代理人　蘇志成律師
上列當事人間請求侵權行為損害賠償事件，本院於民國96年2 月
1日言詞辯論終結，判決如下：
    主  文
原告之訴駁回。
訴訟費用由原告負擔。
    事 實 及 理 由
一、原告起訴主張：原告與被告為婆媳關係，緣原告之夫（即被
    告之子）吳宗霖生前曾向新光人壽保險股份有限公司訂有意
    外保險契約，並指定原告、被告及其外甥為保險受益人。現
    訴外人吳宗霖於民國94年5月6日意外身亡，新光人壽保險股
    份有限依保險契約約定，將保險受益金估計新台幣（下同）
    3,636,750元，平分三份分開面額各為1,212,250元支票三紙
    ，交與原告、被告及訴外人之外甥。因原告為大陸籍人士，
    被告便藉口原告不善理財，要求原告將所得保險受益金支票
    、與託存受益金之原告所有之帳戶帳簿（台東區中小企業銀
    行鳳山分行，帳號：000000000-0） 及印鑑，交與伊代為保
    管。詎被告於系爭保險受益金支票借期對現之當日（94 年6
    月14日），竟偽稱原告所託名義，將原告於上開帳戶中原存
    款及託收之系爭之保險受益金共計1,250,000 元全數領取，
    侵佔為自己所有。為此，請求法院依民法第172 條、第174
    條、第184 條、第544 條之規定，判決被告應返還原告1,12
    8, 608元，及自本判決確定之翌日起至清償日止，按年息百
    分之五計算之利息。
二、被告答辯略以：訴外人吳宗霖於94年5月6日身亡，被告與原
    告因吳宗霖生前曾向新光人壽保險股份有限公司訂意外保險
    契約，因而兩造自新光人壽保險股份有限公司各獲得1,212,
    250 元之保險給付一節，為被告所不爭執。惟因訴外人吳宗
    霖生前向第一商業銀行貸款，其死亡時尚積欠該銀行貸款
    由原告及被告兩造繼承，被告因此與原告商量，將兩造所得
    之上開保險金用以支付第一商業銀行之貸款，經原告同意後
    ，被告於94年5 月19日交付原告2,000 元向台東區中小企業
    銀行鳳山分行開立000000000000-0帳號之帳戶，同日被告又
    存入39,000元至原告前開帳戶，嗣94年6 月10日原告取得保
    險金存入自己之前開帳戶後，被告乃於94年6 月14日提出1,
    250,000 元先存入被告第一商業銀行，用於94年6 月16日支
    付第一商業銀行，是故，被告並無原告所稱私吞原告財產之
    情事。再，訴外人吳宗霖死後，被告念原告形單影孤，仍留
    原告於被告住所，並於94年6 月15日將被告自己之人壽保險
    給付金121,392 元存入原告前開帳戶予伊，互相照料。為此
    ，請求法院駁回原告之訴，並聲明：如受不利益判決，被告
    願供擔保，請准免假執行云云。
三、按「未受委任，並無義務，而為他人管理事務者，其管理應
    依本人明示或可得推知之意思，以有利於本人之方法為之。
    」、「管理人違反本人明示或可得推知之意思，而為事務之
    管理者，對於因其管理所生之損害，雖無過失，亦應負賠償
    之責。」，民法第172條、第174條第 1項定有明文。依上述
    規定，主張成立無因管理法律關係並請求管理人賠償之本人
    ，即應就其主張之無因管理人如何為其管理事務及如何違背
    其明知或可得推知之意思而為管理等要件負舉證之責。
四、次按「因故意或過失，不法侵害他人之權利者，負損害賠償
    責任。故意以背於善良風俗之方法，加損害於他人者亦同。
    」，民法第184條第1項定有明文。是侵權行為之成立，以不
    法侵害他人權利為要件。惟民事訴訟如係由原告主張權利者
    ，應先由原告負舉證之責，若原告先不能舉證，以證實自己
    主張之事實為真實，則被告就其抗辯事實即令不能舉證，或
    其所舉證據尚有疵累，亦應駁回原告之請求，亦有最高法院
    17 年上字第917號判例可資參照。
五、本件原告主張訴外人吳宗霖生前曾與新光人壽保險股份有限
    公司訂立保險契約，並約定保險受益人為原告、被告及訴外
    人之外甥，而訴外人吳宗霖已於94年5 月6 日死亡，其保險
    受益金應由兩造及訴外人之外甥共同領取，而被告及原告並
    未就吳宗霖之繼承權拋棄繼承一節，亦為兩造所不爭執，此
    部分原告主張之事實，堪信為真實。經查：
  (一)吳宗霖於94年5 月6 日死亡，兩造為訴外人吳宗霖之繼承人
    ，且未拋棄繼承，而吳宗霖生前向第一商業銀行借款，吳宗
    霖於94年5 月6 日死亡時，尚積欠上開銀行6,980,000 元未
    清償，被告於94年6 月14日自原告所有台東區中小企業銀行
    鳳山分行000000000000-0帳號之帳戶內提領1,250,000 元，
    連同自己所有之1,250,000 元，總共2,500,000 元，並於94
    年6 月14日由被告向第一商業銀行清償2,500,000 元等情，
    業據被告提出第一商業銀行放款攤還及收息紀錄查詢單在卷
    足憑。
  (二)被告甲○於94年6 月14日自原告所有台東區中小企業銀行鳳
    山分行000000000000-0帳號之帳戶內提領1,250,000 元係經
    過原告乙○○同意一節，業據證人即被告之子吳祥雲於本院
    95年3 月28日審理時到場證稱：「我是被告的兒子。保險公
    司給付之金額約有120多萬元，開戶時由原告親自到銀行辦
    理，且把該支票存進戶頭，當初原告也同意把這筆錢用來償
    還吳宗霖所積欠第一銀行的債務；我之所以知道此事，是因
    為有一天白天第一銀行有人打電話來催討，我們三人都有在
    一起吃晚飯，經由討論才做這樣的決定。」等語（參見本院
    95年3 月28日審理筆錄），互核本院依職權調閱被告甲○94
    年6 月14日自原告所有台東區中小企業銀行鳳山分行000000
    000000-0帳號之帳戶內提領1,250,000 元相符，又債務人之
    財產為債權人債權之總擔保，本院審酌一般人自銀行帳戶提
    款必須存戶印章及存摺連同提款條，缺一不可，被告甲○以
    原告之印章、存摺自原告在台東區中小企業銀行鳳山分行
    000000000000-0帳號之帳戶內提領1,250,00 0元，顯然係得
    到原告事前之同意，且吳宗霖所積欠第一商業銀行之債務亦
    因兩造未拋棄繼承權而成為第一商業銀行之債務人，且因被
    告清償而減少2,500,000 元，是兩造對於第一商業銀行之債
    務亦同時減少，是堪信被告所辯稱係得原告之同意一節，信
    而有爭，從而，原告認因而受有損害而依據民法第172 條、
    174 條、184 條、544 條請求被告給付1,128,608 元，及自
    本判決確定之翌日起至清償日止，按年息百分之五計算之利
    息，為無理由，應予駁回。
六、本件事證已明，兩造間其餘攻擊防禦方法，於本判決之結果
    無影響，爰不一一論駁，附此敘明。
七、結論：原告之訴為無理由，依民事訴訟法第78條，判決如主
    文。
中　　華　　民　　國　　96　　年　　2 　　月　　15　　日
                          臺灣高雄地方法院家事法庭
                              法  官　何清富
右為正本係照原本作成
如不服本判決，應於送達後廿日內，向本院提出上訴狀並表明上
訴理由，如於本判決宣示後送達前提起上訴者，應於判決送達後
十日內補提上訴理由書（須附繕本）。
中　　華　　民　　國　　96　　年　　2 　　月　　15　　日
                              書記官　蔡淑貞
